【裁判字號】    97,訴,715
【裁判日期】    980122
【裁判案由】    遷讓房屋
【裁判全文】
臺灣板橋地方法院民事判決               97年度訴字第715號
原      告  甲○○
訴訟代理人  陳德峰律師
複代理  人  周建才律師
被      告  丙○○
訴訟代理人  丁○○
            陳俊翰律師
            陸歷民律師
上列當事人間請求遷讓房屋事件，經本院於民國98年1月8日言詞
辯論終結，判決如下：
    主  文
被告應將門牌號碼台北縣三重市○○○路七十四之一號三樓建物
返還予原告。
被告應給付原告新臺幣壹拾捌萬肆佰玖拾元，及自民國九十七年
四月十五日起至清償日止，按年息百分之五計算之利息。暨自民
國九十七年四月九日起至返還前開建物之日止，按月給付原告新
臺幣伍仟陸佰柒拾肆元。
原告其餘之訴駁回。
訴訟費用由被告負擔二分之一，餘由原告負擔。
本判決第一、二項於原告以新臺幣壹佰萬元為被告供擔保後，得
假執行；被告倘以新臺幣壹佰肆拾肆萬元為原告預供擔保，得免
為假執行。
原告其餘假執行之聲請駁回。
    事實及理由
一、程序方面：
    按民事訴訟法第182 條第1 項規定：「訴訟全部或一部之裁
    判，以他訴訟之法律關係是否成立為據者，法院得在他訴訟
    終結前以裁定停止訴訟程序。」前開法條既明定「得」以裁
    定停止訴訟程序，則應否命停止訴訟程序，法院本有自由裁
    量之權。查本件被告以：訴外人丁○○已對原告及林壽桐提
    起確認買賣契約關係不存在訴訟，並請求原告將坐落台北縣
    三重市○○○段1615號土地（下稱1615號土地；應有部分1/
    5） 及其上門牌號碼台北縣三重市○○○路74之1 號3 樓建
    物（下稱系爭建物）以買賣所為移轉登記塗銷，回復登記為
    丁○○所有，聲請本院於前開民事事件確定前裁定停止本件
    訴訟程序。惟被告既非前開民事事件當事人，前開民事事件
    判決對其並無何拘束力，而與本件判決之結果無涉，則被告
    以民事判決尚未確定為由聲請本院裁定停止訴訟程序，於法
    自有未合，尚難准許，合先敘明。
二、原告主張：
  (一)原告為系爭1615號土地（應有部分1/5） 及其上系爭建物（
    下合稱系爭不動產）所有人（民國94年8 月17日取得所有權
    ）。詎被告並無法律上原因，無權占有原告所有系爭建物使
    用，爰本於民法第767 條規定，請求被告將系爭建物返還原
    告。
  (二)又被告無權占有原告所有系爭土地及建物，受有相當於租金
    之利得，並致原告自94年8 月17日起迄今受有相當於租金之
    損害，爰依民法第179 條、第184 條（選擇合併）規定，請
    求被告按月給付新臺幣（下同）1 萬2,000 元。即自94年8
    月17日起至97年4 月8 日止，共31.8個月，被告應給付38萬
    1,600 元，及法定遲延利息；並自97年4 月9 日起按月給付
    原告1 萬2,000 元。
  (三)併為聲明：
    (1)被告應將系爭建物返還原告。
    (2)被告應給付原告38萬1,600 元，及自97年4 月9 日起至遷
      讓返還房屋之日止，按月給付原告1 萬2,000 元，並按年
      息5%計算之利息。
三、被告抗辯：系爭不動產為被告與前妻丁○○共同出資購買後
    ，登記於丁○○外下，嗣因丁○○之友人乙○○積欠地下錢
    莊借款，故於92年5 月間商得丁○○同意，由丁○○將其名
    下系爭不動產以買賣為由移轉登記至乙○○名下，以向銀行
    貸款，惟彼等間實際並無買賣關係存在，故自始無交付系爭
    建物予其等；嗣因乙○○信用不佳，故再移轉登記至楊進國
    名下，惟楊進國信用亦不佳，故再移轉登記至林壽桐名下，
    才向銀行取得貸款，並由乙○○繳納貸款本息。詎於93年10
    日間，林壽桐竟以其為系爭建物所有權人為由，對被告為恐
    嚇，經丁○○於94年7 月11日對其提起刑事告訴、民事訴訟
    併聲請假處分（嗣因無法繳納擔保金而未為假處分），林壽
    桐竟於94年8 月17日將系爭不動產再移轉予原告，彼等間之
    買賣，顯然為虛偽，且非正當，依民法第87條規定原告並非
    系爭不動產所有權人，其本於民法第767 條規定，請求被告
    返還建物及本於不當得利及侵權行為法律關係，請求被告給
    付相當於租金之利得，均無理由。況被告既共同出資，雖未
    登記於系爭不動產所有人，實質上仍屬共有人而與無權占有
    人有異。且丁○○於96年4 月間與原告協調時，原告除承認
    其僅係人頭之外，並同意將系爭不動產返還丁○○，故亦不
    得再對被告主張等情。併為答辯聲明：原告之訴駁回；如受
    不利判決願供擔保，請免為假執行。
四、兩造不爭執之事項：
  (一)系爭不動產原登記於丁○○名下；嗣於92年5 月12日以買賣
    為原因移轉登記於乙○○名下；再於92年5 月27日以買賣為
    原因移轉登記於楊進國名下；於92年7 月16日以買賣為原因
    移轉登記於林壽桐名下；於94年8 月17日以買賣為原因移轉
    登記予原告等情，有電子謄本1份在卷可佐。
  (二)被告為丁○○之前夫，於94年8 月17日以前即占有使用系爭
    建物迄今。丁○○則於89年間與被告離婚後，即搬離系爭建
    物。
  (三)被告從未參與原告與丁○○間就系爭不動產所為協議（即協
    議內容自始與被告無涉。）。
  (四)系爭土地於94年1 月至95年12月之公告地價為每平方公尺5
    萬253 元；96年1 月起公告地價為每平方公尺5 萬184 元等
    情，有地價表1 份附卷可憑。
  (五)系爭建物96年度課稅現值為30萬7,040 元，有房屋稅繳款書
    1 份在卷可佐。
  (六)系爭不動產臨近三重市公有市場，附近有銀行及捷運三重站
    出口（預定）等情，有現場圖1 份及照片11紙在卷可稽。
五、關於原告本於民法第767 條規定請求被告返還系爭建物部分
    ：
  (一)按依土地法所為之登記，有絕對真實之公信力，縱使登記有
    無效或得撤銷之原因，在該登記未塗銷以前，其登記仍不失
    其效力。系爭土地既登記被上訴人為共有人，被上訴人自得
    本於所有人之地位行使其權利（最高法院87年台上字第1087
    號判決意旨參照）。
  (二)查本件姑不論被告抗辯：系爭不動產原登記所有人丁○○，
    實際並未出售系爭不動產予任何人，丁○○於92年5 月12
    日以買賣為原因移轉登記於乙○○名下；乙○○於92年5 月
    27日以買賣為原因移轉登記於楊進國名下；楊進國於92年7
    月16日以買賣為原因移轉登記於林壽桐名下；林壽桐於94
    年8 月17日以買賣為原因移轉登記予原告，均係基於通謀虛
    偽意思表示而為買賣，均屬無效等情，是否屬真正。縱認確
    屬真實，按諸前開判決意旨，於原告之系爭不動產所有權登
    記經被告所主張之真正權利人丁○○塗銷前，原告仍屬所有
    權人，自得本於系爭不動產不所有權人地位行使權利。即本
    件被告自始未取得系爭不動產所有權（民法第758 條「不動
    產物權，依法律行為而取得設定、喪失、及變更者，非經登
    記，不生效力。」，即令如被告抗辯，系爭不動產初始係被
    告與丁○○共同出資購入一節為真正，不問其等內部約定如
    何，被告既自始未登記為所有權人，按諸前開法律規定，並
    不能認曾經取得系爭不動產所有權，併此敘明。），原告對
    主張為真正所有權人之丁○○以外之第三人，依土地法第43
    條之規定均有絕對之效力。被告並不得執原告與丁○○間之
    事由對抗原告。
  (二)至被告抗辯：原告曾於96年間與丁○○達成協議，原告同意
    將系爭不動產返還丁○○等情。依被告所抗辯之事實，前開
    協議既存於原告與丁○○間，依債之相對性，本非被告得援
    引作為其屬有權占有之佐。遑論經依被告聲請傳訊證人乙○
    ○庭證稱：（知道原告與林壽桐的關係？知道為何將房屋過
    戶給原告嗎？）我不知道。就原告與林壽桐間的關係都是透
    過刑事程序才知道。（刑事案件結束後原告有無去找丁○○
    談和解？）是丁○○找原告談，第一次是在麥當勞談，希望
    原告將房子還給他，原告說房子不是他買的，房子是他弟弟
    借名貸款的，因為他弟弟有卡債貸不出來，我不認識他弟弟
    ，原告說他弟弟現在在跑路找不到人，房子要解決，否則他
    的負擔也很重，原告有答應要將房子還丁○○，丁○○說還
    錢，原告說還錢的事情要問他弟弟，說如果他作得到他會處
    理，楊小姐不同意直接這樣還，在場有我、丁○○、原告三
    人而已。第二次在調解委員會，原告委託代書出席，這次我
    跟楊小姐出席，其餘就是調解委員會的人，但是沒有談攏，
    代書只有說同意移轉登記但是不可能還錢，但是楊小姐要他
    還錢，所以最後沒有作成調解筆錄。原告的意思就是說系爭
    房屋上面有貸款，房子可以還給楊小姐，但是貸款他自己要
    全部繳，楊小姐的意思是他必須先拿出部分錢來付貸款，後
    面的貸款他才願意全部付，因為原告不知道他弟弟用了貸款
    的多少錢，這部分要問他弟弟才知道，但是他弟弟不知道跑
    到何處，還要聯絡他弟弟等語（詳本院98年1 月8 日言詞辯
    論筆錄）。即由證人乙○○所為證言可知，原告同意將系爭
    不動產返還丁○○之條件，為丁○○應同意全額負擔系爭不
    動產向銀行貸款債務，此部分既經丁○○拒絕，自難認原告
    與丁○○間已達成返還系爭不動產之協議。
  (三)基上，原告本於民法第767 條規定，請求被告返還系爭建物
    ，即屬有據，應予准許。
六、關於原告本於不當得利及侵權行為法律關係（選擇合併）請
    求被告給付自95年1 月25日起至遷讓交還系爭房屋之日止，
    給付相當於租金利得或損害一節，經查：
  (一)按侵權行為損害賠償請求權，乃加害人填補被害人因侵權行
    為所受之損害；不當得利返還請求權則在取回受領人之受益
    ，使其返還於受損人。是立法意旨各有不同。前者以被害人
    受損害為要件，加害人是否因此得利，則非所問；後者以一
    方受利益致他方受損害為必要。成立要件既有不同，目的亦
    異，兩者自不妨併存（並無優劣之分），此為請求權競合。
    本件原告既主張前開二請求權間之關係為選擇合併方式，本
    院自得擇一而為判決。
  (二)承上所述，被告於原告取得系爭不動產所有權後，占用系爭
    房屋對原告而言既屬無權占有，而無權占用他人之物，自占
    有人方面，依社會通念可能獲得相當於租金之利益（最高法
    院61年台上字第1675號判例參照），就權利人而言，如無反
    證，其所受損害自與租金相當，兩者同以租金數額為據（最
    高法院58年度台上字第3717號判決參照），且非都市地方土
    地之利用價值通常較都市土地為低，是以無權占用非城市地
    方之房屋不論依民法第179 條之規定返還利益或依同法第
    184 條規定請求賠償，均受土地法第97條所定「以不超過土
    地及其建築物申報總價額年息10% 為限」之限制。所謂土地
    申報地價依土地法施行法第25條及土地法第148 條規定，係
    土地所有人依該法規定所申報之地價。查系爭土地於94年1
    月起至95年12月之公告地價為每平方公尺5 萬253 元；96年
    1 月起公告地價為每平方公尺5 萬184 元等情，已如前述，
    則系爭房屋所占用系爭土地之94年8 月17日起至95年12月31
    日止申報總價為（50,253*105.03*1/5=1,055,615） ；96年
    1 月1 日起申報總價為（50,184*105.03*1/5=1,054,651）
    ；至系爭建物並無土地法97條所指「申報總價額」，即目前
    亦查無「建物申報總價額，則就房屋本體租金之核定，不問
    本院經審酌後認定租金數額若干為適當，均無於違反土地法
    第97條所定強制規定，此部分爰以課稅現值30萬7,040 元定
    之。即經本院審酌系爭不動產占用之系爭不動產臨近三重市
    公有市場，附近有銀行及捷運三重站出口（預定）等所在位
    置、工商業繁榮程度，與被告利用系爭不動產之經濟價值，
    暨原告所受損害等相關情狀，認以土地法定地價及房屋課稅
    現值總額年息5%計，即自94年8 月17日起至97年4 月8 日止
    （自94年8 月17日起至95年12月31日止，共1.38年；自96年
    1 月1日起至97年4月8日止，共1.27年），共18萬490 元（
     (1,055,615+307,040)*0.05*1.38=94,023; (1,054,651+30
     7,040)*0.05*1.27=86,467;94,023+86 ,467=180,490）。
     自97年4 月9 日起至返還房屋之日止，按月給付5,674 元
     （(1,054,651+307,040)*0.05/12=5,674 ） 為適當，原告
     逾此部分之請求，應屬過巨。
  (三)基上，原告本於不當得利法律關係，請求被告給付18萬490
    元，及自起訴狀繕本送達翌日（即97年4 月15日）起至清償
    日止，按年息5%計算之利息；暨自97年4 月9 日起至返還房
    屋之日止，按月給付5,674 元為有理由，逾此部分之請求，
    日起至返還系爭房屋之日止，按月給付6,647 元，為有理由
    ，應予准許。逾此部分之請求則屬無據，應予駁回。
七、綜上，原告本於民法第767 條規定，請求被告將系爭建物返
    還原告；本於民法第179 條規定，請求被告給付18萬490 元
    ，及自97年4 月15日起至清償日止，按年息5%計算之利息；
    暨自97年4 月9 日起至返還房屋之日止，按月給付5,674 元
    為有理由，應予准許；逾此部分之請求，則屬無據，應予駁
    回。
八、兩造均明願供擔保請准宣告假執行或免為假執行宣告，經核
    原告勝訴部分並無不合，爰各酌定相當之擔保金額准許之。
    至原告敗訴部分，其假執行之聲請已失所附麗，應併駁回。
結論：原告之訴為一部有理由、一部無理由，依民事訴訟法第79
條、第390 條第2 項、第392 條規定，判決如主文。
中    華    民    國    98    年    1     月    22    日
                  民事第一庭    法  官  黃信滿
以上正本係照原本作成
如對本判決上訴，須於判決送達後20日內向本院提出上訴狀
中    華    民    國    98    年    1     月    22    日
                                書記官  林月蓉


司法院資訊處製作；財團法人民間司法改革基金會備份。
